臺灣板橋地方法院刑事判決　　　　　　 96年度簡上字第252號
上　訴　人　丙○○
即　被　告
上列上訴人因詐欺案件，不服本院95年度簡字第2182號中華民國
95年12月29日第一審判決（起訴案號：臺灣板橋地方法院檢察署
95年度偵續字第103 號，移送併辦案號：臺灣板橋地方法院檢察
署95年度偵字第7456號、臺灣臺中地方法院檢察署95年度偵字第
17740號），提起上訴，本院管轄之合議庭判決如后︰
    主  文
上訴駁回。
    事  實
一、丙○○有預見提供自己帳戶予他人使用，係供他人詐欺犯罪
    所用，其猶基於幫助詐欺之未必故意，於民國94年5 月17日
    及同年月18日，先後至臺北縣板橋巿忠孝路37號玉山銀行板
    新簡易型分行、同路段42號臺北國際商業銀行板橋忠孝分行
    ，申請開設帳號0000000000000 號帳戶、帳號000000000000
    0 號帳戶後，即於94年5 月間，以新臺幣（下同）八、九千
    元之代價，接續在上開二家銀行門口及臺北縣板橋市○○路
    附近等地，連同其先前開設之局號0000000 號、帳號000000
    0 號大甲日南郵局等三家金融機構帳戶存摺及提款卡併同密
    碼，陸續交予真實姓名不詳之陳姓成年男子使用。嗣該名陳
    姓成年男子即與另名真實姓名年籍不詳之成年人共同基於詐
    欺取財之概括犯意聯絡，(一)於94年5 月22日15時7 分許，先
    傳送告悉信用卡款項未繳納之簡訊予甲○○，甲○○乃於同
    日15時21分許，依該簡訊所留電話（02）00000000號聯繫，
    該名陳姓男子即佯裝為銀行行員，向甲○○訛稱渠遭人冒名
    申辦信用卡，並指示渠再撥打電話（02）00000000號與警政
    署金融卡防制中心聯絡，甲○○再致電查詢，前述另名成年
    人即自稱「王警官」，並要求甲○○至郵局附設之自動櫃員
    機操作以便凍結該信用卡，甲○○不疑有他而依指示操作後
    ，竟誤將其帳戶內存款二萬四千九百五十四元轉帳匯入丙○○開設之上揭玉山銀行板新簡易型分行帳戶內。(二)又於94年
    5 月23日20時許，先由其中一人撥打電話予乙○○偽稱渠申
    辦之臺新銀行信用卡尚欠十一萬餘元未繳云云，俟乙○○否
    認交易後，繼謊稱應係遭盜用云云，並指示撥打（04）0000
    0000號與臺中市政府警察局第六分局連繫，乙○○遂致電查
    詢後，再由另名共犯向乙○○佯稱須先至金融機構附設自動
    櫃員機查詢餘額，再依指示進行防盜設定云云，致乙○○陷
    於錯誤而依指示操作，竟誤將其帳戶內存款共十二萬八千六
    百十三元轉帳匯入丙○○開設之上揭臺北國際商業銀行板橋
    忠孝分行帳戶內。(三)復於94年6 月1 日15時許，撥打電話向
    丁○○佯稱渠大哥在伊手中，如不付錢，就將渠大哥殺死云
    云，丁○○誤信為真，旋依指示匯款十二萬元至丙○○開設
    之上揭大甲日南郵局帳戶內。迨甲○○及乙○○發現渠等帳
    戶內存款減少，及丁○○返家後發現渠大哥安然無事，始均
    悉受騙並報警，經警循線查獲上情。
二、案經臺北縣政府警察局板橋分局報請臺灣板橋地方法院檢察
    署檢察官聲請簡易判決處刑及移送併辦，暨臺中縣警察局大
    甲分局報請臺灣臺中地方法院檢察署檢察官移送併辦。
    理  由
一、上揭事實，業據被告丙○○於本院審理時坦承不諱，並經被
    害人甲○○、乙○○、丁○○於警詢時指述綦詳，復有郵局
    附設自動櫃員機轉帳交易憑證影本四紙、玉山銀行板新簡易
    型分行函暨所附之存款戶約定書影本、印鑑卡影本、辦理「
    警察機關偵辦刑案調閱交易往來明細」專用表格、臺北國際
    商業銀行板橋忠孝分行函附之帳戶基本資料及歷史明細檔查
    詢單、郵政國內匯款執據影本、中華郵政股份有限公司豐原
    郵局函附之郵政存簿儲金立帳申帳申請書影本及客戶歷史交
    易清單影本、新竹巿警察局受理刑事案件報案三聯單影本、
    桃園縣警察局中壢分局受理刑事案件報案三聯單影本各一件
    ，在卷可憑。是本件事證明確，被告犯行洵堪認定，應予依
    法論處。
二、按法律變更之比較適用，比較時應就罪刑有關之共犯、未遂
    犯、想像競合犯、牽連犯、連續犯、結合犯，以及累犯加重
    、自首減輕暨其他法定加減（如身分加減）與加減例等一切
    情形，綜其全部罪刑之結果而為比較；且就比較之結果，須
    為整體之適用，不能割裂分別適用各該有利於行為人之法律
    ，此即法律變更之比較適用所應遵守之「罪刑綜合比較原則
    」及「擇用整體性原則」（參照最高法院24年上字第4634號
    判例、同院27年上字第2615號判例，及最高法院95年第八次
    刑事庭會議決議）。刑法第28條、第33條、第56條業經修正
    ，於94年2 月2 日經總統公布，並自95年7 月1 日起施行。
    經查：
  （一）修正後刑法第28條規定：「二人以上共同實行犯罪之行
        為，皆為正犯」，而修正前刑法第28條則規定：「二人
        以上共同實施犯罪之行為，皆為正犯」。依上開條文之
        修正說明，基於近代刑法之個人責任原則及法治國人權
        保障之思想，修正後刑法第28條之規定，將共同正犯之
        參與類型，確定在「實行」概念下之共同參與行為，始
        成立共同正犯，否認所謂「陰謀共同正犯」及「預備共
        同正犯」，惟仍無礙於「共謀共同正犯」仍應受處罰之
        立場。就本件被告所成立共同正犯參與類型，因被告係
        直接從事構成要件犯罪事實之行為，則適用新舊刑法結
        果並無二致，修正前刑法第28條之規定，並無不利於被
        告之情形。
  （二）刑法第56條連續犯規定經刪除後，基於概括犯意所為之
        數行為，自95年7 月1 日起已不再成立連續犯而得論以
        一罪，而應依具體行為之性質論罪，本件被告施用海洛
        因、安非他命之犯罪行為均發生於修正條文施行之前，
        被告所為之各次行為，時間、地點各均獨立，依修正前
        刑法第56條之規定，論以連續犯之一罪，顯對被告較為
        有利。
  （三）關於罰金刑，刑法分則編各罪所定罰金刑之貨幣單位原
        為銀元，修正前刑法第33條第5 款規定：「罰金：1 元
        （銀元）以上。」，而依罰金罰鍰提高標準條例規定，
        就72年6 月26日前修正之刑法部分條文罰金數額提高2
        至10倍，其後修正者則不提高倍數，並依現行法規所定
        貨幣單位折算新臺幣條例規定，以銀元1 元折算新臺幣
        3 元。修正後刑法第33條第5 款規定：「罰金：新臺幣
        1000元以上，以百元計算之。」，刑法第33條第5 款所
        定罰金貨幣單位經修正為新臺幣後，刑法分則各罪所定
        罰金刑之貨幣單位亦應配合修正為新臺幣，為使刑法分
        則編各罪所定罰金之最高數額與刑法修正前趨於一致，
        乃增訂刑法施行法第1 條之1 ：「中華民國94年1 月7
        日刑法修正施行後，刑法分則編所定罰金之貨幣單位為
        新臺幣。94年1 月7 日刑法修正時，刑法分則編未修正
        之條文定有罰金者，自94年1 月7 日刑法修正施行後，
        就其所定數額提高為30倍。但72年6 月26日至94年1 月
        7 日新增或修正之條文，就其所定數額提高為3 倍。」
        。從而，刑法分則編各罪所定罰金刑之最高數額，於上
        開規定修正後並無不同，惟修正後刑法第33條第5 款所
        定罰金刑最低數額，較之修正前提高，自以修正前刑法
        第33條第5 款規定有利於被告。
  （四）綜上，本件經綜合觀察全部罪刑比較之結果，依修正後
        刑法第2 條第1 項前段規定，應適用95年7 月1 日修正
        條文施行前刑法第28條、第56條之規定。
  （五）至刑法第30條雖經修正，然修正前刑法第30條係規定：
        「幫助他人實行犯罪行為者，為幫助犯。雖他人不知幫
        助之情者，亦同。幫助犯之處罰，得按正犯之刑減輕之
        。」，而修正後之刑法第30條則規定：「幫助他人犯罪
        者，為從犯。雖他人不知幫助之情者，亦同。從犯之處
        罰，得按正犯之刑減輕之。」，僅係將幫助犯之規定為
        法理之明文化，不涉及罪刑實質內容之變更，非屬法律
        之變更，自不生新舊法比較之問題，應逕適用裁判時有
        效之規範，即修正後刑法第30條之規定。
  （六）另按，修正刑法係自95年7 月1 日起施行，在此之前，
        刑法分別編有關罰金刑之貨幣單位係銀元；且依刑法分
        則編應處罰金者，應適用罰金罰鍰提高標準條例第1 條
        、第4 條之規定，亦即應按各該具體條文制定或修正之
        先後，定其提高之倍數。惟刑法施行法增訂第1 條之1
        ，於95年6 月14日經總統公布，並自同年7 月1 日起施
        行，該條規定：「中華民國九十四年一月七日刑法修正
        施行後，刑法分則編所定罰金之貨幣單位為新臺幣。九
        十四年一月七日刑法修正時，刑法分則編未修正之條文
        定有罰金者，自九十四年一月七日刑法修正施行後，就
        其所定數額提高為三十倍。但七十二年六月二十六日至
        九十四年一月七日新增或修正之條文，就其所定數額提
        高為三倍」，亦即自95年7 月1 日起，刑法分則編所定
        罰金之貨幣單位，由原來之銀元改為新臺幣；且94年1
        月7 日刑法修正時，刑法分則編未修正之條文定有罰金
        者，自95年7 月1 日起，有關罰金之數額提高為三十倍
        。揭櫫刑法施行法規範內容，本即包括規範刑法修正條
        文施行後所產生新舊法如何適用之問題，刑法施行法關
        於準據法有特別規定者，自應優先於刑法總則第2 條規
        定而為適用，而刑法施行法第1 條之1 既增訂於刑法施
        行法之規範體系內，並非增訂於刑法總則編內，再參照
        刑法施行法第1 條之1 之立法理由，即修正條文說明亦
        謂「考量新修正之刑法施行後，不再適用『現行法規所
        定貨幣單位折算新臺幣條例』，為使罰金數額趨於一致
        ，避免衍生新舊法比較適用問題，以緩和實務適用法律
        之衝擊，爰於不變動罰金數額之前提下，規定第二項如
        上」等語，依該條之立法目的，顯係基於解決新舊法比
        較適用所衍生問題而增訂該條規定以茲適用，則依體系
        解釋及目的解釋，刑法施行法第1 條之1 係新修正刑法
        第2 條之特別規定，而應優先適用（同此見解者，另參
        呂潮澤，「新修正刑法適用問題之探討」，收錄於法官
        協會雜誌第八卷第一期，頁100） ，本件被告所犯刑法
        第339 條第1 項之詐欺罪，該罪有罰金刑之處罰，則本
        件逕適用刑法施行法第1 條之1 之規定即可，毋庸依新
        修正刑法第2 條第1 項之規定，比較刑法施行法第1 條
        之1 及罰金罰鍰提高標準條例第1 條之規定何者有利於
        被告。
  （七）關於本件被告論罪科刑之部分，固適用修正前刑法第28
        條、第56條之規定，惟刑法施行法第1 條之1 規定及修
        正後刑法第30條之適用，並非係適用刑法第2 條第1 項
        規定之結果，而未涉及法律變更之比較適用，故本件之
        法律適用並無悖於前揭判例意旨所揭示之「罪刑綜合比
        較原則」及「擇用整體性原則」，至刑法第41條雖經修
        正，惟易刑處分之相關規定，尚非在上開罪刑綜合比較
        之列，併此敘明（同此見解者，參花滿堂，「刑法新舊
        法比較適用爭議問題研析」；張淳淙，「牽連犯、連續
        犯及常業犯廢除後之實務因應」。均發表於法官協會與
        臺灣高等法院於95年11月10日舉辦之「新修正刑法相關
        問題學術研討會」）。惟修正前刑法第41條第1 項前段
        規定：「犯最重本刑為五年以下有期徒刑以下之刑之罪
        ，而受六個月以下有期徒刑或拘役之宣告，因身體、教
        育、職業、家庭之關係或其他正當事由，執行顯有困難
        者，得以一元以上三元以下折算一日，易科罰金。」，
        而被告行為時之易科罰金折算標準，依95年7 月1 日修
        正條文施行前罰金罰鍰提高標準條例第2 條前段之規定
        （該條業經總統於95年5 月17日公布刪除，並自95年7
        月1 日失效），就其原定數額提高為100 倍折算1 日，
        則被告行為時之易科罰金折算標準，應以銀元100 元至
        30 0元折算1 日，經折算為新臺幣後，係以新臺幣300
        元至900 元折算為1 日；惟95年7 月1 日修正條文施行
        後之刑法第41條第1 項前段則規定：「犯最重本刑為五
        年以下有期徒刑以下之刑之罪，而受六個月以下有期徒
        刑或拘役之宣告者，得以新臺幣一千元、二千元或三千
        元折算一日，易科罰金。」，比較修正前後之易科罰金
        折算標準，以95年7 月1 日修正條文施行前刑法第41條
        第1 項前段規定較有利於被告，依修正後刑法第2 條第
        1 項前段規定，本件應適用95年7 月1 日修正條文施行
        前刑法第41條第1 項前段之規定諭知易科罰金之折算標
        準。
三、核被告丙○○所為，係犯修正後刑法第30條第1 項、同法第
    339 條第1 項幫助連續詐欺取財罪。被告幫助之對象係陳姓
    成年男子等人，乃二人以上之共犯，所幫助對象間應有犯意
    聯絡及行為分擔，即為共同正犯。又被告幫助陳姓成年男子
    男子犯詐欺取財罪，而陳姓男子先後多次詐欺取財之行為，
    時間緊接，方法相同，所犯係構成要件相同之罪，顯係基於
    概括犯意而為之，為連續犯，應依修正前刑法56條規定論以
    一罪。原聲請意旨雖未敘及被告將其開設之臺北國際商業銀
    行板橋忠孝分行及大甲日南郵局等金融機構帳戶存摺及提款
    卡併同密碼交予真實姓名年籍不詳之陳姓成年男子用以詐騙
    被害人匯入款項之犯行，惟此部分與聲請人聲請簡易判決處
    刑之犯罪事實，既有實質上一罪之接續犯關係，且經檢察官
    移送併案審理（臺灣板橋地方法院檢察署95年偵字第7456號
    、臺灣臺中地方法院檢察署95年度偵字第17 740號），基於
    審判不可分原則，本院自應併予審究。被告以幫助之意思，
    參與構成要件以外之行為，為幫助犯，爰依修正後刑法第30
    條第2 項規定，依正犯之刑減輕之。
四、原審以被告罪證明確，適用刑法第339 條第1 項，95年7 月
    1 日修正條文施行後刑法第30條，95年7 月1 日修正條文施
    行前刑法第28條、第56條、第41條第1 項前段，95年7 月1
    日修正條文施行前罰金罰鍰提高標準條例第2 條，審酌被告
    犯罪動機、目的、手段、所生危害及犯罪後態度等一切情狀
    ，量處有期徒刑五月，並諭知易科罰金之折算標準，經核認
    事用法均無違誤，量刑亦屬妥適（雖原審據上論斷欄引用罰
    金罰鍰提高標準條例第1 條前段，惟仍不影響本件被告論罪
    科刑之結果，本院併予更正為應引用刑法施行法第1 條之1
    規定即可，自毋庸撤銷原審判決），被告執其犯後坦承犯行
    ，且未有前科，亦有送貨之正當工作，請求宣告緩刑等詞而
    提起上訴，惟被告既未與被害人達成和解，難認被告確有悔
    意，無從認原審所宣告之刑以暫不執行為適當，自不宜宣告
    緩刑，被告上訴指摘原審判決不當，顯無理由，應予駁回。
據上論斷，應依刑事訴訟法第455 條之1 第1 項、第3 項、第36
8 條，判決如主文。
本案經檢察官黃仙宜到庭執行職務
中　　華　　民　　國　　96　　年　　5 　　月　　28　　日
                  刑事第十四庭  審判長法　官  林海祥
                                      法  官  朱敏賢
                                      法  官  汪怡君
上列正本證明與原本無異。
不得上訴。
                                      書記官　陳金鳳
中　　華　　民　　國　　96　　年　　5 　　月　　28　　日
附錄本案論罪科刑法條全文：
刑法第339 條：
意圖為自己或第三人不法之所有，以詐術使人將本人或第三人之
物交付者，處五年以下有期徒刑、拘役或科或併科一千元以下罰
金。
以前項方法得財產上不法之利益或使第三人得之者，亦同。
前二項之未遂犯罰之。
